臺灣嘉義地方法院民事判決　93年度簡上字第52號
上　訴　人　乙○○
訴訟代理人　丁○○
被上訴人　　甲○○
　　　　　　丙○○
上列當事人間請求拆屋還地事件，上訴人對於中華民國93年6月
3日本院朴子簡易庭92年度朴簡字第91號第一審判決提起上訴，
於民國94年4月13日經言詞辯終結，本院判決如下：
    主  文
上訴駁回。
訴訟費用由上訴人負擔。
    事實及理由
一、被上訴人丙○○未於最後言詞辯論期日到場，查無民事訴訟
    法第386條所列各款情形，依上訴人之聲請，由其一造辯論
    而為判決。
二、上訴人於原審起訴主張：上訴人所有坐落嘉義縣東石鄉○○
    ○段228之3號土地（下稱系爭土地），與黃福見所有同段第
    228-2地號土地，於民國91年11月29日分割前，同屬上訴人
    與黃福見共有之同段228-2地號（下稱原228-2地號土地）。
    系爭土地上有被上訴人甲○○之建物如附圖甲編號2部分面
    積11.5平方公尺，及被上訴人丙○○之建物如附圖甲編號1
    部分面積2.5平方公尺，均屬無權占有，系爭土地之面積雖
    僅15.47平方公尺，但仍足夠擺攤位及停車之用，上訴人曾
    擬出賣予被上訴人，被上訴人拒不承買，足見被上訴人蓄意
    霸佔。為此，爰依民法第767條規定，訴請判決被上訴人應
    各自拆除占用系爭土地之建物，將土地返還上訴人。原審判
    決駁回上訴人之訴，上訴人不服而提起上訴，聲明：(一)原判
    決廢棄。(二)被上訴人甲○○應將系爭土地上如附圖甲編號2
    部分之建物拆除，並將該部分土地交還上訴人。(三)被上訴人
    丙○○應將系爭土地上如附圖甲編號1部分之建物拆除，並
    將該部分土地交還上訴人。
三、被上訴人則答辯以：原228-2地號土地因面積不足以建築房
    屋，因此於67年間，上訴人、黃福見乃與被上訴人甲○○、
    訴外人黃連發達成協議，同意原228-2地號土地如附圖乙編
    號4、5部分，與被上訴人甲○○及訴外人黃連發共有之同段
    227地號土地如附圖乙編號7部分互相交換使用，各自興建房
    屋。協議當時上訴人亦在場，並且亦同意此項協議。因此附
    圖乙編號3、7部分，由黃福見蓋建鋼筋水泥造樓房1棟；附
    圖乙編號4、8部分土地由黃連發蓋建鋼筋水泥造樓房1棟；
    附圖乙編號5、9部分土地由被上訴人甲○○蓋建鋼筋水泥造
    樓房1棟。黃連發並於89年1月22日，將所建樓房出賣予被上
    訴人丙○○，上述土地交換使用契約隨同移轉予被上訴人丙
    ○○。因此，被上訴人甲○○、丙○○依土地交換使用契約
    占用土地，並非無權占有等語。並聲明：上訴駁回。
四、上訴人主張系爭土地為其所有，被上訴人甲○○所有2層樓
    之RC造樓房占用附圖甲編號1部分面積1.5平方公尺，被上訴
    人丙○○2層樓之RC造樓房占用附圖甲編號2部分面積2.5平
    方公尺等事實，業據上訴人提出系爭土地登記謄本及地籍圖
    謄本各1份為證，並經原審勘驗現場查明屬實，製有勘驗筆
    錄，及嘉義縣朴子地政事務所測製複丈成果圖（即原審判決
    之附圖甲）可稽，堪信為真實。惟上訴人主張被上訴人係無
    權占有系爭土地等情，則為被上訴人所否認，並辯稱：與上
    訴人間有土地交換使用契約存在等語。是本件之爭點在於兩
    造間是否存在土地交換使用契約？經查：
（一）查原審判決附圖甲係原審囑託地政機關所繪製被上訴人房
      屋占用系爭土地情形；原判決附圖乙則係本件上訴人前於
      89年間訴請被上訴人拆屋還地事件（本院89年度朴簡字第
      55號）中，承審法官囑託地政機關繪製之原228-2地號土
      地之地上建物狀況圖，此經本院調閱本院89年度朴簡字第
      55 號民事卷宗核閱明確。而該2附圖均係繪製被上訴人所
      有建物占用土地情形，附圖甲編號1、2部分所示占用系爭
      土地上之房屋，均坐落於附圖乙編號4、5部分所示原228-
      2 地號土地上，此為兩造所不爭執，應可認定，先予敘明
      。
（二）坐落嘉義縣東石鄉○○○段227號土地於67年間為被上訴
      人甲○○與訴外人黃連發所共有，並與上訴人及黃福見共
      有之原228-2地號土地毗鄰等事實，為兩造所不爭執，復
      有嘉義縣朴子地政事務所複丈成果圖（即原判決附圖乙）
      可按，堪信為真實。而被上訴人抗辯因原228-2地號土地
      面積不足興建房屋，遂由上訴人、黃福見與被上訴人甲○
      ○、訴外人黃連發協議互換土地使用等情，亦據證人黃福
      見於原審及本院證稱：約於67年間，因父親已去世，由伊
      兄即上訴人作主，與黃連發等人訂立交換土地使用契約，
      以2坪換1坪，即附圖乙編號4、5部分換編號7部分等語；
      證人黃燈財於原審及本院證稱：系爭土地糾紛是由伊協調
      ，因上訴人之土地較有價值，被上訴人之土地價值較低，
      而雙方同時要興建房屋，於是協議一起蓋，以1坪換2坪，
      即附圖乙編號4、5部分換編號7號部分，上訴人方面分1間
      房屋，被上訴人方面分2間房屋，上訴人有同意該項協議
      等語；以及證人黃連發於原審證稱：上訴人同意如證人黃
      燈財所述之土地交換方式，上開2筆土地一起建造，上訴
      人方面分1間，伊這邊分2間等語明確。
（三）上訴人雖否認前揭證人黃福見、黃燈財、黃連發之證詞，
      然證人黃福見為上訴人之弟，證人黃燈財與兩造並無親戚
      或利害關係，且為協調本件土地使用問題之人，此均為上
      訴人所不爭，則證人黃福見、黃燈財並無偏袒一方之必要
      ，其等證言堪以採信。證人黃連發所為證詞，亦與證人黃
      福見、黃燈財證詞均互核一致，應足採信。且徵以上訴人
      於原審時，亦自承房屋建造時有回應被上訴人稱可以交換
      土地使用等語（詳原審卷第95頁），益足認被上訴人抗辯
      上訴人與黃連發、被上訴人甲○○訂立前揭交換土地使用
      契約等情，應屬可信。
（四）上訴意旨雖另指稱：上訴人於原審中僅稱同意交還土地，
      但未提及如何交換使用，對於交換方法、互易標的等契約
      重要之點未達成協議，上訴人應不受拘束云云。然依上述
      證人證詞，互換土地使用協議時，上訴人、黃福見、被上
      訴人甲○○、訴外人黃連發間已就互換土地之標的位置（
      附圖乙編號4、5部分換附圖乙編號7部分）、互換方式（1
      坪換2坪）等重要事項，均作成協議，既如前述，則應認
      契約當事人間關於互換土地使用契約之重要內容已達成合
      意，上訴人執此否認契約之成立及效力，並不足採。
（五）綜上所述，上訴人前於67年間與黃連發、被上訴人甲○○
      訂立交換土地使用契約；以及被上訴人丙○○、甲○○現
      所有建物各占用系爭土地即附圖甲編號1、2部分，均坐落
      前揭交換土地使用契約中，上訴人換予黃連發、被上訴人
      甲○○使用之土地內（即附圖乙編號4、5部分）等事實，
      均堪認定。
五、按交換土地使用，係一方以自己所有或有權使用之土地換與
    他方使用為對價，而使用他方所有或有權使用之土地，其性
    質屬於互為租賃關係（最高法院92年度台上字第667號判決
    參照）。本件上訴人與黃連發、被上訴人甲○○間訂有交換
    土地使用之契約，已如前述，應認性質上屬於互為租賃，則
    被上訴人甲○○基於該租賃關係，占用系爭土地建屋使用如
    附圖甲編號2所示，自具有合法權源。另依民法第426條之1
    規定：「租用基地建築房屋，承租人房屋所有權移轉時，其
    基地租賃契約，對於房屋受讓人，仍繼續存在」。本件黃連
    發於訂立前揭交換土地使用契約後，再於89年1月22日將附
    圖甲編號1所示房屋所有權轉讓予被上訴人丙○○，此有嘉
    義縣稅捐稽徵處土地增值稅繳款書及該稽徵處92年12月23日
    函附於原審卷可查，而依民法426條之1及民法債編施行法第
    24條第1項規定，該基地租賃契約對於房屋受讓人即被上訴
    人丙○○仍繼續存在，被上訴人丙○○占有系爭土地既係本
    於前揭契約關係，亦具有正當權源。
六、綜上所述，被上訴人基於前揭土地交換使用契約，而占有系
    爭土地，均具有正當權源。是原告依據民法第767條之規定
    ，訴請被上訴人拆屋還地，即嫌無據，應予駁回，原審為上
    訴人敗訴之判決，核無不合。上訴意旨仍執陳詞，指摘原判
    決不當，求予廢棄，為無理由，應予駁回。
七、至兩造就上訴人與黃福見間是否曾就原228-2地號土地訂立
    分管契約一節，雖有爭執，然該分管契約是否存在，及兩造
    就此事項所舉攻擊防禦方法，均與本件判決結果不生影響，
    爰不另論述，附此敘明。
八、據上論結，本件上訴為無理由，依民事訴訟法第436條之1第
    3項、第449條第1項、第385條第1項前段、第78條，判決如
    主文。
中　　華　　民　　國　　94　　年　　4 　　月　　13　　日
                  臺灣嘉義地方法院民事第二庭
                      審判長  法　官　甘大空
                              法　官　蕭道隆
                              法　官　張育彰
以上正本係照原本作成。
本判決不得上訴。
中　　華　　民　　國　　94　　年　　4 　　月　　13　　日
                              書記官　林育興
